【裁判字號】    97,上易,983
【裁判日期】    980519
【裁判案由】    給付違約金
【裁判全文】
臺灣高等法院民事判決                 97年度上易字第983號
上  訴  人  即
附帶  被上訴人  辛○○○
                戊○○
                乙○○
                庚○○○
                壬○○
共同訴訟代理人  沈明達律師
被 上 訴 人 即  丁○○
附 帶 上 訴 人              17號（現因案在臺灣臺北監獄執
訴 訟 代 理 人  徐揆智律師
                林幸慧律師
上列當事人間請求給付違約金事件，上訴人對於中華民國97年 9
月30日臺灣板橋地方法院96年度訴字第 554號第一審判決提起上
訴，被上訴人為附帶上訴，經本院於98年5月5日言詞辯論終結，
判決如下：
    主      文
上訴及附帶上訴均駁回。
第二審訴訟費用關於上訴部分，由上訴人連帶負擔；關於附帶上
訴部分，由被上訴人負擔。
    事實及理由
一、本件原判決命原審共同被告辛○○○、戊○○、乙○○、庚
    ○○○、壬○○、丙○○○、甲○○、己○○應對被上訴人
    負連帶債務，其中僅原審共同被告辛○○○、戊○○、乙○
    ○、庚○○○、壬○○具狀聲明上訴，經核其上訴理由，雖
    係提出非基於其個人關係之抗辯，惟經本院認其上訴為無理
    由，詳如後述，是其上訴效力自不及於其他原審共同被告丙
    ○○○、甲○○、己○○（最高法院33年上字第4810號判例
    參照），合先敘明。
二、上訴人即附帶被上訴人聲明求為判決：(一)原判決關於命上訴
    人連帶給付之金額超過新臺幣（下同）260萬8,273元部分及
    該部分假執行宣告之裁判均廢棄。(二)上開廢棄部分，被上訴
    人在第一審之訴及假執行之聲請均廢棄。(三)被上訴人之附帶
    上訴駁回（見本院卷104頁）。
    被上訴人即附帶上訴人（被上訴人係於上訴期間屆滿後之97
    年11月13日提起附帶上訴─見本院卷26頁）聲明求為判決：
    (一)上訴人之上訴駁回。(二)原判決關於駁回被上訴人後開第(三)
    項之訴部分及該部分假執行之聲請之裁判均廢棄。(三)上訴人
    應再連帶給付被上訴人204萬2,383元及自起訴狀繕本最後送
    達之翌日起，至清償日止，按年息5%計算之利息。(四)願供擔
    保請准宣告假執行。
三、被上訴人起訴主張：訴外人吳長道於89年 1月29日向伊借款
    270萬元， 並提供其所有坐落台北縣鶯歌鎮○○段崁腳小段
    251之35地號等6筆土地（下稱系爭土地）為擔保，設定 270
    萬元之抵押權（下稱系爭抵押權）與伊，雙方約定清償期為
    89年4月1日，無利息及遲延利息，違約金則按每萬元每日20
    元計算，惟屆期未獲清償。嗣吳長道於90年 3月23日死亡，
    其所負上開債務應由其繼承人即上訴人辛○○○、戊○○、
    乙○○、庚○○○、壬○○及原審共同被告丙○○○、己○
    ○、甲○○共同繼承。伊持原法院96年度拍字第1170號准予
    拍賣抵押物裁定，聲請原執行法院以94年度執字第 13081號
    強制執行事件拍賣系爭土地，但因違約金尚非上開拍賣抵押
    物裁定效力所及，而無法一併受償，故有另行提起本件訴訟
    請求給付違約金之必要。系爭借款本應於89年4月1日清償，
    自翌日即同年月 2日起算，計至96年10月23日抵押物拍定日
    止，共計違約2,759日，應給付違約金 1,489萬8,600元（其
    計算式為：20元×2,700,000/10,000×2,759日=14,898,600
    元）等情，爰依據消費借貸契約關係及繼承之法則，求為命
    上訴人連帶給付1,489萬8,600元並加付法定遲延利息之判決
    （原審判命上訴人與其他原審共同被告連帶給付408萬4,767
    元本息；而駁回被上訴人其餘之訴。上訴人僅就其敗訴之其
    中超過260萬8,273元部分提起上訴；而被上訴人亦僅就其敗
    訴之其中204萬2,383萬元本息部分請求再連帶給付，提起附
    帶上訴；兩造其餘敗訴部分，未據一併聲明不服。又上訴人
    提起之反訴，業經原審判決駁回，亦未據上訴人聲明不服，
    已告確定）。
    上訴人則以：被上訴人請求之違約金，就超過年息 20%部分
    ，實屬過高；且就超過 5年即超過260萬8,273元（其計算式
    為：自起訴狀繕本送達之日回溯5年即自92年1月3日起，至5
    年內之96年10月23日抵押物拍定日止，共計 1,763日，2,70
    0,000元×20%×1,763/365=2,608,273元 ─見本院卷95頁）
    部分，其請求權亦已罹於 5年時效而消滅。又系爭抵押債務
    於96年10月23日抵押物拍定時，即已清償，此後即不生給付
    遲延問題；且就違約金亦不得再請求給付遲延利息等語，資
    為抗辯（上訴人在原審提出之其餘防禦方法，嗣已於本院表
    示不再爭執─見本院卷105頁）。
四、經查被上訴人主張訴外人吳長道於89年1月29日向伊借款270
    萬元，並以其為債務人，提供其所有系爭土地為擔保，設定
    系爭抵押權與伊，雙方約定清償期為89年4月1日，無利息及
    遲延利息，違約金則按每萬元每日20元計算，惟屆期未獲清
    償；嗣吳長道於90年 3月23日死亡，由上訴人辛○○○、戊
    ○○、乙○○、庚○○○、壬○○與其他原審共同被告丙○
    ○○、己○○、甲○○共同繼承；伊持原法院96年度拍字第
    1170號准予拍賣抵押物裁定，聲請原執行法院以94年度執字
    第 13081號強制執行事件拍賣系爭土地，但違約金未為上開
    拍賣抵押物裁定效力所及之事實，業據其提出抵押權設定契
    約書、領款收據及原法院96年度拍字第1170號民事裁定為證
    （見原審卷6 至13頁），並經本院調取原執行法院94年度執
    字第 13081號拍賣抵押物強制執行卷宗核閱屬實，且為上訴
    人在本院所不爭執（見本院卷105頁），自堪信為真實。
五、按違約金，除當事人另有訂定外，視為因不履行而生損害之
    賠償總額。但約定如債務人不於適當時期，或不依適當方法
    履行債務時，即須支付違約金者，債權人於債務人不履行時
    ，除違約金外，並得請求履行或不履行之損害賠償，民法第
    250條第2項定有明文。是違約金有賠償性違約金及懲罰性違
    約金，其效力各自不同。前者以違約金作為債務不履行所生
    損害之賠償總額。後者以強制債務之履行為目的，確保債權
    效力所定之強制罰，於債務不履行時，債權人除得請求支付
    違約金外，並得請求履行債務，或不履行之損害賠償。當事
    人約定之違約金究屬何者，應依當事人之意思定之。如無從
    依當事人之意思認定違約金之種類，則依民法第250條第2項
    規定，視為賠償性違約金（最高法院86年度台上字第1620號
    判決參照）。又約定之違約金額過高者，法院得減至相當之
    數額，民法第 252條定有明文。違約金之約定是否過高，應
    依違約金係屬於懲罰之性質或屬於損害賠償約定之性質而有
    不同。若屬前者，應依一般客觀事實、社會經濟狀況及當事
    人所受損害情形，以為酌定標準；若為後者，則應依當事人
    實際上所受損失為標準，酌予核減（最高法院87年度台上字
    第2563號判決參照）。經查，訴外人吳長道以自己為義務人
    兼債務人，設定系爭抵押權予被上訴人，而於該抵押權設定
    契約書內，並無利息及遲延利息之約定，僅約定違約金為「
    逾期每萬元每日違約金20元正」（見原審卷第 7頁），足見
    雙方係為確保債務如期清償，所為強制履行債務之懲罰性違
    約金之約定。爰斟酌上開約定之違約金高達年息 73%（其計
    算式為：20元/10,000元×365日=73%），與現今銀行利率約
    僅年息2%相較，高出30餘倍。雖違約金並非利息，而無民法
    第 205條規定之適用（最高法院84年度台上字第1632號判決
    參照），惟被上訴人受償系爭借款後，如再用以貸與他人賺
    取利息，仍應受民法第 205條規定之限制，即所得請求之利
    息不得超過年息 20%，且近期景氣低靡，投資獲利超過年息
    20%者亦屬鮮見等一切情狀後， 認本件約定之違約金，尚屬
    過高，應予酌減至年息 20%，始為相當。被上訴人主張其至
    少得請求按月息 2分半計算之違約金云云（見本院卷28頁背
    面），即不足取。
六、次按違約金之約定，於債務人給付遲延時，債權人始得請求
    ，既非定期給付之債務，其時效為15年而非 5年（最高法院
    72年度台上字第1221號、95年度台上字第 633號、96年度台
    簡上字第25號判決參照）。至上訴人所援引之司法院院字第
    1331號解釋及最高法院28年上字第 605號判例，均係針對與
    利息同性質之1年或不及1年之定期給付債權而言，尚與違約
    金無涉，上訴人據以抗辯違約金之請求權時效期間應為 5年
    云云，殊不足取。經查，系爭借款約定之清償期為89年4月1
    日，自翌（2）日起算 ，計至被上訴人所主張之96年10月23
    日即抵押物拍定日止，共違約 2,761日，依前述應酌減為年
    息 20%計算，上訴人因繼承系爭借款債務，所應連帶給付之
    違約金為408萬4,767元（其計算式為：2,700,000元×20%×
    2,761日/365日=4,084,767元）。 從而被上訴人請求上訴人
    連帶給付違約金408萬4,767元部分，應屬有據。被上訴人請
    求上訴人再連帶給付204萬2,383元，即屬無據。
七、末按給付無確定期限者，債務人於債權人得請求給付時，經
    其催告而未為給付，自受催告時起，負遲延責任。其經債權
    人起訴而送達訴狀，或依督促程序送達支付命令，或為其他
    相類之行為者，與催告有同一之效力，民法第229條第2項定
    有明文；又遲延之債務，以支付金錢為標的者，債權人得請
    求依法定利率計算之遲延利息，亦為同法第233條第1項前段
    所明定。又違約金，有屬於懲罰之性質者，有屬於損害賠償
    約定之性質者，如為懲罰之性質，於債務人履行遲延時，債
    權人除請求違約金外，固得依民法第 233條規定請求給付遲
    延利息及賠償其他損害，惟如為損害賠償約定之性質，則應
    視為就因遲延所生之損害，業已依契約預定其賠償，不得更
    請求遲延利息賠償損害（最高法院62年台上字第1394號判例
    、86年度台上字第2165號判決參照）。經查，系爭違約金係
    屬懲罰之性質，有如前述，是債務人遲延履行該違約金債務
    時，債權人即被上訴人仍得請求給付遲延利息。雖系爭抵押
    物已於96年10月23日拍定，惟系爭違約金未於該拍賣抵押物
    強制執行事件中受償，是被上訴人請求自系爭借款清償期之
    翌日即89年4月2日起算，計至96年10月23日抵押物拍定日為
    止，按年息20%計算之違約金為 408萬4,767元部分，應屬有
    據，已如上述。又吳長道與被上訴人間就系爭違約金之給付
    ，並未約定確定期限（雙方僅約定系爭借款之清償期為89年
    4月1日），而被上訴人復不能證明其在起訴前，已對上訴人
    與其他原審共同被告全體為催告，依前揭說明，上訴人與其
    他原審共同被告祇應自本件起訴狀繕本送達之翌日起，始負
    遲延責任。從而被上訴人請求上訴人就上開違約金408萬4,7
    67元給付自起訴狀繕本最後送達之翌日即97年1月4日（見原
    審卷31頁）起，至清償日止，按法定利率即年息5%計算之遲
    延利息，亦屬有據。
八、綜上所述，被上訴人本於消費借貸契約關係及繼承之法則，
    請求上訴人應與其他原審共同被告連帶給付408萬4,767元及
    自97年1月4日起，至清償日止，按年息5%計算之利息部分，
    自屬應予准許；至逾上開金額之請求，即屬不應准許。從而
    原審就上開應予准許之其中超過260萬8,273元部分，所為上
    訴人敗訴之判決，並無不合，上訴人之上訴論旨指摘原判決
    此部分不當，求予廢棄改判，為無理由；就上開不應准許之
    其中被上訴人請求再給付204萬2,383元本息部分，所為被上
    訴人敗訴之判決，亦無違誤，被上訴人之附帶上訴論旨指摘
    原判決此部分不當，求予廢棄改判，亦為無理由。
九、至兩造其餘之攻擊或防禦方法及未經援用之證據，經本院斟
    酌後，認為均不足以影響本判決之結果，自無逐一詳予論駁
    之必要，併此敘明。
十、據上論結，本件上訴及附帶上訴均為無理由，依民事訴訟法
    第449條第1項、第78條、第85條第2項，判決如主文。
中    華    民    國    98    年    5     月    19    日
                    民事第六庭
                        審判長法  官 林鄉誠
                              法  官 許紋華
                              法  官 梁玉芬
正本係照原本作成。
如不服本判決，應於收受送達後20日內向本院提出上訴書狀，其
未表明上訴理由者，應於提出上訴後20日內向本院補提理由書狀
（均須按他造當事人之人數附繕本）上訴時應提出委任律師或具
有律師資格之人之委任狀；委任有律師資格者，另應附具律師資
格證書及釋明委任人與受任人有民事訴訟法第466條之1第1項但
書或第2項（詳附註）所定關係之釋明文書影本。
中    華    民    國    98    年    5     月    20    日
                              書記官 常淑慧
附註：
民事訴訟法第466條之1（第1項、第2項）：
對於第二審判決上訴，上訴人應委任律師為訴訟代理人。但上訴
人或其他法定代理人具有律師資格者，不在此限。
上訴人之配偶、三親等內之血親、二親等內之姻親，或上訴人為
法人、中央或地方機關時，其所屬專任人員具有律師資格並經法
院認為適當者，亦得為第三審訴訟代理人。


司法院資訊處製作；財團法人民間司法改革基金會備份。
